【裁判字號】    99,台非,111
【裁判日期】    990422
【裁判案由】    違反毒品危害防制條例
【裁判全文】
最高法院刑事判決              九十九年度台非字第一一一號
上訴人  最高法院檢察署檢察總長
被  告  甲○○
                
              
上列上訴人因被告違反毒品危害防制條例案件，對於台灣台南地
方法院中華民國九十八年十月三十日第一審確定判決（九十八年
度訴字第一三九八號，起訴案號：台灣台南地方法院檢察署九十
八年度毒偵字第一四八四、一六三九號），認為違背法令，提起
非常上訴，本院判決如下：
    主  文
原判決關於違背法令部分撤銷。
    理  由
非常上訴理由稱：「一、按判決不適用法則或適用不當者，為違
背法令，刑事訴訟法第三百七十八條定有明文。二、毒品危害防
制條例於民國九十二年七月九日修正公布，自九十三年一月九日
施行，其中第二十條、第二十三條將施用毒品之刑事處遇程序，
區分為「初犯」及「五年內再犯」、「五年後再犯」。依其立法
理由之說明「初犯」，經觀察、勒戒或強制戒治後，應為不起訴
處分或不付審理之裁定；經觀察、勒戒或強制戒治執行完畢釋放
後，「五年內再犯」者，因其再犯率甚高，原實施之觀察、勒戒
及強制戒治既無法收其實效，爰依法追訴或裁定交付審理。至於
觀察、勒戒或強制戒治執行完畢釋放後，「五年後再犯」者，前
實施之觀察、勒戒或強制戒治足以遮斷施用毒品之毒癮，為期自
新及協助其斷除毒癮，仍適用「初犯」之規定，先經觀察、勒戒
或強制戒治之程序。從而修正後之規定，僅限於「初犯」及「五
年後再犯」二種情形，始應先經觀察、勒戒或強制戒治程序。倘
被告於五年內再犯，經依法追訴處罰，縱其第三次（或三次以上
）再度施用毒品之時間，在初犯經觀察、勒戒或強制戒治執行完
畢釋放五年以後，已不合於「五年後再犯」之規定，且因已於「
五年內再犯」，顯見其再犯率甚高，原實施觀察、勒戒或強制戒
治，已無法收其實效，即應依該條例第十條處罰（最高法院九十
五年度第七次刑事庭會議決議參照）。依上述說明，則倘被告於
五年內已再犯，經依法追訴處罰者，縱其第三次再度施用毒品之
時間，在初犯經觀察、勒戒或強制戒治完畢釋放五年以後；已不
合於五年後再犯之規定，即應依該條例第十條處罰，而不僅以曾
經實施觀察、勒戒或強制戒治執行完畢釋放為限。三、本件被告
甲○○前因施用毒品案件，經依台灣高雄地方法院以八十七年度
毒聲字第八三三號裁定送觀察、勒戒後，認無繼續施用毒品之傾
向，由台灣高雄地方法院檢察署檢察官於八十七年七月十七日釋
放，並於同年月二十一日以八十七年度偵字第一五五二九號不起
訴處分確定。又因施用毒品案件，經依台灣台南地方法院八十七
年度毒聲字第一四五七號裁定送觀察、勒戒後，認有繼續施用毒
品之傾向，而由台灣台南地方法院另依裁定令入戒治處所施以強
制戒治，嗣停止戒治併付保護管束，及因前開施用毒品案件，經
台灣台南地方法院於八十八年五月二十八日以八十八年度訴字第
四八三號判決有期徒刑五月，如易科罰金以三百元折算壹日，並
於八十八年七月五日確定，又因施用毒品案件經台灣台南地方法
院於八十九年八月三十一日以八十九年度訴字第八一三號判決有
期徒刑九月、八月，應執行有期徒刑一年三月，經接繼執行於九
十一年三月二十七日縮短刑期假釋出監，於九十一年十一月十一
日保護管束期滿，未經撤銷假釋，其未執行之刑以已執行論，有
前案資料表卷宗可稽。是以被告八十七年七月十七日初犯經觀察
、勒戒執行完畢釋放後，即曾於五年內，因施用毒品案件，經台
灣台南地方法院以八十九年度訴字第八一三號判決判處有期徒刑
九月、八月，應執行有期徒刑一年三月確定，於九十一年十一月
十一日執行完畢，是依前開說明，本件被告所犯毒品危害防制條
例第十條之罪，自「非」屬毒品危害防制條例第二十條第三項所
定「五年後再犯」之情形，應依法追訴或處罰。本件原審認被告
於最後一次強制戒治執行完畢之日為八十九年五月二十二日，疏
未注意被告曾於九十一年十一月十一日因施用毒品受有期徒刑一
年三月之執行完畢，遽為不受理之判決，顯有判決適用法則不當
之違法。四、案經確定，爰依刑事訴訟法第四百四十一條、第四
百四十三條提起非常上訴，以資糾正。」等語。
本院按：施用第一、二級毒品為犯罪行為，毒品危害防制條例第
十條第一項及第二項各定有處罰明文。故施用該毒品者，依前揭
規定本應科以刑罰，惟基於刑事政策，對合於一定條件之施用者
，依同條例第二十條、第二十三條之規定，施以觀察、勒戒及強
制戒治之保安處分。嗣因其程序過於繁雜，上揭條例於民國九十
二年七月九日修正公布，自九十三年一月九日施行，將第二十條
、第二十三條之保安處分程序，單純區分為「初犯」、「五年內
再犯」及「五年後再犯」三種；「初犯」者，經觀察、勒戒或強
制戒治後，應為不起訴處分或不付審理之裁定；經觀察、勒戒或
強制戒治執行完畢釋放後，「五年內再犯」者，依法追訴或裁定
交付審理。至於經觀察、勒戒或強制戒治執行完畢釋放後，「五
年後再犯」者，仍適用「初犯」規定，先經觀察、勒戒或強制戒
治之程序。從而依上揭修正後之規定，限於「初犯」及「五年後
再犯」二情形，始應先經觀察、勒戒或強制戒治程序。倘被告於
五年內已再犯，並經依法追訴處罰，縱其第三次（或第三次以上
）再度施用毒品之時間，在初犯經觀察、勒戒或強制戒治執行完
畢釋放五年以後，已不合於「五年後再犯」之情形，而應依該條
例第十條處罰。本件原確定判決認定：本件被告甲○○前因施用
毒品案件，經台灣高雄地方法院以八十七年度毒聲字第八三三號
裁定送觀察、勒戒後，認無繼續施用毒品之傾向，台灣高雄地方
法院檢察署檢察官於八十七年七月十七日釋放，並於同年月二十
一日以八十七年度偵字第一五五二九號不起訴處分確定。又因施
用毒品案件，經台灣台南地方法院八十七年度毒聲字第一四五七
號裁定送觀察、勒戒後，認有繼續施用毒品之傾向，而由台灣台
南地方法院裁定令入戒治處所施以強制戒治，嗣停止戒治併付保
護管束，並經台灣台南地方法院於八十八年五月二十八日以八十
八年度訴字第四八三號判決有期徒刑五月，如易科罰金以三百元
折算壹日，並於同年七月五日確定，再因施用毒品案件經台灣台
南地方法院於八十九年八月三十一日以八十九年度訴字第八一三
號判決有期徒刑九月、八月，應執行有期徒刑一年三月，經接繼
執行於九十一年三月二十七日縮短刑期假釋出監，於九十一年十
一月十一日保護管束期滿，未經撤銷假釋，其未執行之刑以已執
行論，有前案資料表等可稽。則本件公訴意旨所指被告甲○○復
於九十八年二月十六日下午一時許及同年四月十三日下午一時許
為警採尿時間前回溯二十六小時內之某時施用第一級毒品，雖均
在前次強制戒治執行完畢釋放五年之後，惟其既於毒品危害防制
條例修正前，初犯施用毒品罪，又於五年內再犯，經依修正前毒
品危害防制條例規定，追訴處罰並同時施以強制戒治，再於五年
內第三次再犯，經依修正前毒品危害防制條例規定追訴處罰，自
與單純「五年後再犯」之情形有別。是本件經台灣台南地方法院
檢察署檢察官以九十八年度毒偵字第一四八四、一三六九號提起
公訴，依前揭說明，其訴追條件業已充足，於法自無不合。詎原
審不察，竟認檢察官之起訴違反上揭規定，而為公訴不受理之判
決，顯非適法。原判決誤檢察官起訴程序違背規定，而為不受理
之判決，固不發生實質之確定力，檢察官仍得另行起訴，然該違
法判決既具判決之形式，並係誤以被告最後一次強制戒治執行完
畢日期為八十九年五月二十二日，及本件施用毒品犯行距離前次
強制戒治執行及徒刑執行完畢日期（即九十一年十一月五日）後
「五年後再犯」者，應先經觀察、勒戒程序，不得逕行起訴，作
為判決之立論基礎，為免其與將來檢察官另行起訴及法院之適法
判決並存，而相互扞格，在個案上，即非無依非常上訴程序予以
糾正之必要性。非常上訴意旨執以指摘，洵有理由，惟原判決尚
非不利於被告，應由本院將其關於違背法令部分予以撤銷，以資
糾正。
據上論結，應依刑事訴訟法第四百四十七條第一項第一款前段，
判決如主文。
中    華    民    國  九十九  年    四    月  二十二  日
                      最高法院刑事第十一庭
                          審判長法官  石  木  欽
                                法官  洪  佳  濱
                                法官  韓  金  秀
                                法官  段  景  榕
                                法官  周  煙  平
本件正本證明與原本無異
                                      書  記  官
中    華    民    國  九十九  年    四    月  二十七  日
                                                      Q

司法院資訊處製作；財團法人民間司法改革基金會備份。
